# Lựa chọn mô hình và Bootstrap

## Lựa chọn mô hình

```{r, echo=FALSE}
formula_bic <- as.formula(paste("target ~", paste(vars_bic, collapse = " + ")))
formula_adjr2 <- as.formula(paste("target ~", paste(vars_adjr2, collapse = " + ")))
formula_cp <- as.formula(paste("target ~", paste(vars_cp, collapse = " + ")))

model_bic <- lm(formula_bic, data = train_data)
model_adjr2 <- lm(formula_adjr2, data = train_data)
model_cp <- lm(formula_cp, data = train_data)

compare_models <- data.frame(
  Method = c(
    "Full model",
    "Best subset theo BIC",
    "Best subset theo Adjusted R2",
    "Best subset theo Cp",
    "Forward AIC",
    "Backward AIC",
    "Stepwise AIC"
  ),
  
  Predictors = c(
    paste(names(coef(full_model))[-1], collapse = ", "),
    paste(vars_bic, collapse = ", "),
    paste(vars_adjr2, collapse = ", "),
    paste(vars_cp, collapse = ", "),
    paste(names(coef(forward_model))[-1], collapse = ", "),
    paste(names(coef(backward_model))[-1], collapse = ", "),
    paste(names(coef(stepwise_model))[-1], collapse = ", ")
  ),
  
  Num_predictors = c(
    length(coef(full_model)) - 1,
    length(vars_bic),
    length(vars_adjr2),
    length(vars_cp),
    length(coef(forward_model)) - 1,
    length(coef(backward_model)) - 1,
    length(coef(stepwise_model)) - 1
  ),
  
  AIC = c(
    AIC(full_model),
    AIC(model_bic),
    AIC(model_adjr2),
    AIC(model_cp),
    AIC(forward_model),
    AIC(backward_model),
    AIC(stepwise_model)
  ),
  
  BIC = c(
    BIC(full_model),
    BIC(model_bic),
    BIC(model_adjr2),
    BIC(model_cp),
    BIC(forward_model),
    BIC(backward_model),
    BIC(stepwise_model)
  ),
  
  Adj_R2 = c(
    summary(full_model)$adj.r.squared,
    summary(model_bic)$adj.r.squared,
    summary(model_adjr2)$adj.r.squared,
    summary(model_cp)$adj.r.squared,
    summary(forward_model)$adj.r.squared,
    summary(backward_model)$adj.r.squared,
    summary(stepwise_model)$adj.r.squared
  )
)

knitr::kable(
  compare_models,
  digits = 4,
  caption = "So sánh các mô hình được lựa chọn bởi các phương pháp khác nhau")
```

```{r}
final_model <- stepwise_model

summary(final_model)
```

```{r}
# So sánh mô hình rút gọn và mô hình đầy đủ bằng partial F-test

# Mô hình đầy đủ
full_model <- lm(target ~ ., data = train_data)

# Mô hình rút gọn
reduced_model <- final_model

nested_test <- anova(reduced_model, full_model)

nested_test
```

Kiểm định F được sử dụng để so sánh mô hình rút gọn và mô hình đầy đủ:

$$H_0: \beta_{age} = \beta_{hdl} = \beta_{tch} = 0$$

$$H_1: \text{Có ít nhất một hệ số trong } \beta_{age}, \beta_{hdl}, \beta_{tch} \text{ khác } 0$$

Trong đó, $H_0$ cho rằng ba biến bị loại khỏi mô hình rút gọn gồm `age`, `hdl` và `tch` không đóng góp đáng kể vào khả năng giải thích của mô hình. Ngược lại, $H_1$ cho rằng ít nhất một trong ba biến này có đóng góp đáng kể, nên mô hình đầy đủ phù hợp hơn mô hình rút gọn.

Kết quả kiểm định cho p-value = 0.9904 \> 0.05, do đó không bác bỏ $H_0$. Điều này cho thấy việc thêm các biến `age`, `hdl` và `tch` vào mô hình không làm cải thiện mô hình một cách có ý nghĩa thống kê. Vì vậy, mô hình rút gọn được ưu tiên do đơn giản hơn nhưng không kém mô hình đầy đủ về mặt thống kê.

## Boostrap

Để đánh giá độ ổn định của mô hình cuối cùng, sử dụng phương pháp Bootstrap với 1000 lần lấy mẫu ngẫu nhiên có hoàn lại từ tập train. Boostrap Standard Error được sử dụng để đánh giá mức độ biến động của các hệ số hồi quy dưới những mẫu dữ liệu khác nhau (14)

```{r, echo = FALSE}
library(boot)
```

```{r}
coef(final_model)
```

```{r}

boot.fn <- function(data, index){

  boot_data <- data[index, ]

  fit <- lm(
    formula(final_model),
    data = boot_data
  )

  coef(fit)
}

set.seed(7)

boot_result <- boot(
  data = train_data,
  statistic = boot.fn,
  R = 1000
)

boot_result

```

Kết quả Bootstrap với 1000 lần lấy mẫu cho thấy các hệ số hồi quy có độ lệch (bias) rất nhỏ so với giá trị ước lượng ban đầu, cho thấy sai lệch do lấy mẫu lại là không đáng kể. Đồng thời, các sai số chuẩn bootstrap ở mức tương đối ổn định đối với hầu hết các biến trong mô hình. Nhìn chung, kết quả Bootstrap cho thấy mô hình cuối cùng có độ tin cậy và tính ổn định tương đối tốt trước sự thay đổi của dữ liệu.


```{r}
#Boostrap Standard Error vs Standard Error
summary(final_model)$coef
```

Kết quả hồi quy cho thấy hầu hết các biến được lựa chọn đều có ý nghĩa thống kê ở mức 5%, với p-value nhỏ hơn 0. Các biến `ltg`, `bmi`, `map`, `tc`, `sex` và `ldl` đều có ảnh hưởng có ý nghĩa đến biến mục tiêu. Riêng biến `glu` có p-value bằng 0.1118, lớn hơn mức ý nghĩa 5%, nên chưa có đủ bằng chứng thống kê để khẳng định hệ số của biến này khác 0.

Tuy nhiên, biến `glu` vẫn được giữ lại trong mô hình cuối cùng do được lựa chọn bởi các phương pháp Forward Selection, Backward Elimination và Stepwise Selection dựa trên tiêu chuẩn AIC. Điều này cho thấy mặc dù `glu` không có ý nghĩa thống kê mạnh khi xét riêng lẻ, biến này vẫn góp phần cải thiện khả năng dự báo và chất lượng tổng thể của mô hình.

